【裁判字號】    91,上訴,3436
【裁判日期】    920102
【裁判案由】    侵占等
【裁判全文】
臺灣高等法院刑事判決                          九十一年度上訴字第三四三六號
    上 訴 人即
    被      告  甲○○  男三十.
右上訴人因侵占等案件，不服臺灣士林地方法院九十一年度訴字第四四四號，中華民
國九十一年九月十七日第一審判決（起訴案號：臺灣士林地方法院檢察署九十一年度
偵字第四四六三號）提起上訴，本院判決如左：
    主  文
上訴駁回。
    事  實
一、甲○○自民國八十七年四月一日起，迄九十年八月二日止，任職於七和實業股份
    有限公司（以下簡稱七和公司），在基隆市○○路六十二號營業處擔任業務代表
    ，負責銷售車輛、收取車款、辦理分期付款、對保等業務，為從事業務之人。其
    竟意圖為自己不法之所有，基於概括犯意，利用職務上之機會，於下述時地，連
    續多次侵占業務上持有之款項：
（一）於八十九年一月二十日，在台北縣汐止市○○街二九八巷四號三樓乙○○住處
      ，收取乙○○所交付之全額車款計新台幣（下同）六十一萬九千元，嗣僅繳回
      公司三十一萬九千元，而將其餘之三十萬元侵占入己，挪作己用，且為掩飾侵
      占犯行，未經乙○○之同意或授權，盜用乙○○所交付、用以辦理過戶之印章
      ，蓋在如附表所示私文書之相關欄位上，並偽造乙○○之簽名於如附表所示之
      私文書之相關欄位上，偽以乙○○之名義，接續偽造如附表所示之私文書後，
      提出予七和公司，申請辦理三十萬元之分期付款事宜，行使如附表所示之偽造
      私文書，足以生損害於乙○○。
（二）於八十九年一月間，分別在基隆市○○路六一號、台北縣汐止市○○路○段三
      二巷一弄六號，收取客戶丁○○、丙○○所交付，用以辦理結清分期付款之款
      項，各計三十三萬七千五百十六元、二十五萬三千四百八十四元，嗣竟將之侵
      占入己，挪作私用，未將上開款項繳回七和公司，替丁○○、丙○○辦理結清
      分期付款之事宜。
（三）於九十年六月二十日，在台北縣汐止市○○街六二號翰將企業有限公司（以下
      簡稱翰將公司）營業處，收取翰將公司購車之全額車款計五十五萬元現金，僅
      繳回公司二十萬元，而將其餘之三十五萬元侵占入己，供己花用，未繳回七和
      公司。
（四）於九十年七月二十日，在基隆市○○區○○路一六四巷十三號四樓戊○○住處
      ，收取戊○○所交付之購車訂金三萬元現金後，予以侵占入己，據為己用，未
      繳回七和公司。嗣為掩飾侵占上開翰將公司之車款三十五萬元，而於九十年七
      月二十四日，在七和公司將戊○○匯入七和公司之三十五萬元匯款侵占入己後
      ，轉作成為翰將公司之匯款，以抵銷上開侵占款項。
二、案經七和公司訴由台北市政府警察局分局移送台灣士林地方法院檢察署檢察官偵
    查起訴。
    理  由
一、右揭事實，業據被告甲○○於本院審理時坦承不諱，核與告訴代理人明利華指訴
    之情節相符，並經證人乙○○、郭泰修（丙○○之夫）、楊宗原（翰將公司負責
    人）所述相符，並有七和公司八十七年四月二十四日人事命令、如附表所示之偽
    造私文書、丙○○、丁○○汽車附條件買賣契約書、翰將公司訂購合約書、繳款
    紀錄表、戊○○訂購合約書影本各一份附卷可稽。被告自白與事實相符，堪以採
    信。被告雖以其挪用車款後有逐期繳還云云置辯，而否認有不法所有意圖。惟被
    告既將車款挪為己用，顯已將此款項據為己有而加以處分，其有不法所有意圖至
    為灼然。不論該款係用作清償被告在外之欠款或彌補之前挪用之車款，均無解其
    不法所有意圖之存在。至被告事後雖有分期清償，然此為被告犯後態度之表現，
    與其犯罪之成立無涉。是被告所辯，尚無足採。本件事證明確，被告犯行堪以認
    定。
二、查被告為七和公司業務員，多次侵占業務上所持有之車款，核其所為，係犯刑法
    第三百三十六條第二項之業務侵占罪。復查尚未偽造完成之本票非雖有價證券，
    惟參照偽造之授權書文義，該本票係授權七和公司填載到期日及金額，故該本票
    雖未填載到期日及金額，但仍可表示乙○○願憑票支付票款意旨，不失為私文書
    之性質。因此，被告偽造如附表所示之私文書復持以行使，已使乙○○負擔分期
    付款之債務，而受有財產上之不利益，自足以生損害於乙○○，核其所為，係犯
    刑法第二百十六條、第二百十條之行使偽造私文書罪。被告於如附表所示之私文
    書上盜用乙○○印章、偽造乙○○簽名之行為，皆係偽造私文書之部分行為，而
    其偽造後持以行使，偽造之低度行為為行使之高度行為所吸收，均不另論罪。又
    被告上開多次行使偽造私文書之行為，係基於以乙○○名義辦理分期貸款之動機
    ，以單一犯意接續多次為之，侵害單一法益，應為接續犯，屬單純一罪，附此敘
    明。被告先後多次業務侵占行為，時間緊接、方法相同，觸犯構成要件相同之罪
    名，顯係基於概括犯意為之，應依刑法第五十六條連續犯之規定，論以一罪。被
    告所犯前開二罪間，有方法結果之牽連關係，應從一重之業務侵占罪處斷，並依
    連續犯之規定加重其刑。
三、原審本於上開見解，適用刑法第五十六條、第三百三十六條第二項、第二百十六
    條、第二百十條、第五十五條、第二百十九條、罰金罰鍰提高標準條例第一條前
    段規定，暨審酌被告素行、被害人損失金額及被告犯罪後先後返還部分金額及犯
    後坦承犯行之態度等一切情狀，量處有期徒刑拾月，並說明如附表所示偽造之「
    乙○○」簽名五枚，係偽造之署名，不問屬於犯人與否，均應依刑法第二百十九
    條規定宣告沒收。至於被告盜用乙○○印章所蓋之印文，非屬偽造之印文，故不
    予宣告沒收，其認事用法均無違誤，量刑亦稱妥適。
四、被告上訴雖謂其因債務逼人，為應付債權人，不得已暫為挪用客戶車款，惟嗣已
    陪中代客戶分期繳還部分款項予七和公司，實無將車款據為己有之意，自無變易
    原來持有意思，而為不法所有意圖，而與侵占罪之構成要件不符云云。惟按侵占
    罪係即成犯，故侵占行為一經完畢，罪即成立，縱於事後將侵占之款全數歸還或
    已清償，亦不能解除犯罪之責任（最高法院三十年上字第二九０二號判例、四十
    五年度台上字第一０七九號判決、五十二年度台上字第二五０四號判決參照）。
    被告將客戶所繳車款用以清償自己對外積欠之債務，於挪用之際，其侵占罪即屬
    既遂，縱事後歸還部分款項，然揆諸前揭判例及判決要旨，仍無解其侵占罪責。
    被告執此為辯，尚屬誤會，其聲請調閱其在七和公司之薪資表查明扣薪情形及遭
    挪用車款客戶之分期付款情形，暨傳訊証人明利華欲查明被告有續繳分期付款，
    核與本案犯罪事實之認定無涉，故不另調閱及傳訊。又被告迄未與告訴人和解，
    ，無事証足認其無再犯之虞，而以暫不執行為適當，被告徒以其須負擔家計，請
    求為緩刑宣告，亦有未合。綜上，本件上訴為無理由，應予駁回。
據上論斷，應依刑事訴訟法第三百六十八條，判決如主文。
本案經檢察官李進誠到庭執行職務。
中      華      民      國    九十二    年      一      月      二      日
                                臺灣高等法院刑事第十三庭
                                    審判長法  官  蔡    燉
                                          法  官  李  春  地
                                          法  官  盧  彥  如
右正本證明與原本無異。
如不服本判決應於收受送達後十日內向本院提出上訴書狀，其未敘述上訴之理由者並
得於提起上訴後十日內向本院補提理由書（均須按他造當事人之人數附繕本）。
                                          書記官  何  閣  梅
中      華      民      國    九十二    年      一      月      二      日
附錄：本案論罪科刑法條全文
刑法第三百三十六條第二項
對於業務上所持有之物，犯前條第一項之罪者，處六月以上五年以下有期徒刑，得併
科三千元以下罰金。
刑法第二百十六條
行使第二百十條至第二百十五條之文書者，依偽造、變造文書或登載不實事項或使登
載不實事項之規定處斷。
刑法第二百十條
偽造、變造私文書，足以生損害於公眾或他人者，處五年以下有期徒刑。
附表：偽造之私文書
┌──┬───────────┬──────────┬──────────┐
│編號│偽造之私文書名稱      │蓋用印文之位置及數量│偽簽署名之位置及數量│
├──┼───────────┼──────────┼──────────┤
│一  │分期付款購車申請書    │申請人欄      │申請人欄            │
│    │                      │乙○○印文一枚      │乙○○簽名一枚      │
├──┼───────────┼──────────┼──────────┤
│二  │汽車附條件買賣契約書  │買受人欄            │買受人欄            │
│    │                      │乙○○印文一枚      │乙○○簽名一枚      │
├──┼───────────┼──────────┼──────────┤
│三  │動產擔保交易附條件買賣│債務人欄            │債務人欄            │
│    │設定登記申請書        │乙○○印文一枚      │乙○○簽名一枚      │
├──┼───────────┼──────────┼──────────┤
│四  │授權書                │立授權書人欄        │立授權書人欄        │
│    │                      │乙○○印文一枚      │乙○○簽名一枚      │
├──┼───────────┼──────────┼──────────┤
│五  │空白本票              │金額欄及發票人欄    │發票人欄            │
│    │                      │乙○○印文一枚      │乙○○簽名一枚      │
└──┴───────────┴──────────┴──────────┘


司法院資訊處製作；財團法人民間司法改革基金會備份。
